【裁判字號】    96,上訴,2959
【裁判日期】    970605
【裁判案由】    貪污治罪條例
【裁判全文】
臺灣高等法院刑事判決                96年度上訴字第2959號
被      告  乙○○
選任辯護人  邱鎮北律師
            蕭仁杰律師
上列上訴人因違反貪污治罪條例案件，不服臺灣板橋地方法院
95年度訴字第59號，中華民國96年5月30日第一審判決（起訴案
號：臺灣板橋地方法院檢察署94年度偵字第17664號），提起上
訴，本院判決如下：
    主  文
原判決撤銷。
乙○○連續依據法令從事公務之人員，侵占公有財物，處有期徒
刑伍年貳月，褫奪公權伍年，減為有期徒刑貳年柒月，褫奪公權
貳年陸月。所得財物新臺幣肆萬參仟元，應予追繳並發還臺北縣
政府警察局，如全部或一部無法追繳時，以其財產抵償之。
    事  實
一、乙○○係臺北縣政府警察局板橋分局警員，於民國92年5月1
    9日起至同年8月5日止，借調至該局外事課服務中心服務，
    負責該服務中心第12號櫃檯之收費業務，乃為貪污治罪條例
    第2條規定依據法令從事公務之人員，明知其收取之外勞延
    展居留證證照費為公有財物，於收取後應填製1式3聯之「內
    政部警政署自行收納款項統一收據」（下稱收據，第1聯收
    據聯交繳款人收執、第2聯收執聯次月彙整成冊陳報內政部
    警政署、第3聯存根聯由該局外事課自行留存），並於每日
    17時，將當日收入金額及收據使用起迄編號登錄於「居留證
    規費繳納記錄簿」後，送交出納室清點金額及核章，因知悉
    多名外勞委託仲介公司同時申請延長居留時，或因係不同之
    僱主，或因係勞委會核准函不同，致「外籍勞工居留案件申
    請表」並未合併填寫，而係各自填寫1紙，但全部僅合併開
    立1紙收據，全部「外籍勞工居留案件申請表」均編列相同
    之號碼，如將「外籍勞工居留案件申請表」抽取，僅剩1紙
    ，其編列之號碼並不會中斷，該服務中心其他承辦人員於每
    月彙整成冊時，即不會發現，且該服務中心之電腦資料管理
    有疏漏，僅輸入繳款人之繳款收據編號，並未輸入收據金額
    ，認為有機可趁，竟基於意圖為自己不法所有及行使公文書
    登載不實之概括犯意，於附表所示之時間，在臺北縣政府警
    察局外事課服務中心，或以僅當場書寫統一收據第1聯之收
    據聯交由繳款人收執，而以墊板阻隔，避免複寫至第2聯、
    第3聯，事後再於空白之統一收據第2聯、第3聯為虛偽不實
    之登載，或於事後將原1式3聯複寫之統一收據第2聯、第3聯
    之金額擅自竄改之方式，變易持有為所有，而將如附表所示
    之公有財物予以侵占入己，並於次月將附表所示不實登載之
    統一收據第2聯之收執聯公文書連同其他收執聯按月彙整成
    冊一起陳報內政部警政署核備，而連續行使之，足以生損害
    於內政部警政署、臺北縣政府警察局對於外勞管理及收費業
    務公文書製作之正確性。乙○○為避免侵占公有財物及行使
    公文書登載不實之犯行被發現，復基於隱匿職務上掌管之文
    書之概括犯意，將職務上掌管之除如附表除第3聯所載姓名
    以外之不詳姓名外勞之「外籍勞工居留案件申請表」43紙，
    連同其他申請人檢附之勞委會函影本、在職證明、委託書等
    申請資料等文書予以隱匿，僅各留存1紙，使與登載不實之
    如附表所示之各統一收據第2聯、第3聯之收費人數相符，足
    生損害於臺北縣政府警察局。嗣於92年7月中旬，臺北縣政
    府警察局會計室發現可疑，經派員查核外僑居留證證書費，
    並向如附表所示之外勞仲介公司查證，始知上情。
二、案經臺北縣政府警察局移送臺灣板橋地方法院檢察署檢察官
    偵查起訴。
    理  由
一、證據能力部分：
  (一)被告及辯護人於原審及本院除爭執證人丙○○、邱貞霖、丁○○、鄭瑞仁、謝友銓、甲○○警詢時陳述，及證人邱貞霖
    、鄭瑞仁、謝友銓、甲○○、賴延清、徐淑芬人於偵查中陳
    述、檢察官履勘實際收費程序之相關照片及全程錄影光碟之
    證據能力外，對於其餘下列所引用之證據資料，被告及辯護
    人對之證據能力並不爭執（見原審卷第20頁、本院卷第104
    頁反面），且未於言詞辯論終結前聲明異議，依刑事訴訟法
    第159條之5規定，視為已有將該等傳聞證據採為證據之同意
    ，本院審酌下列證據資料作成之情況，查無違法取證之情形
    ，認應係出於其自由意志，具有可信性，並無不適宜作為證
    據之情形，認具有證據能力。
  (二)證人邱貞霖、鄭瑞仁、謝友銓、甲○○於偵查中之證述，雖
    為被告以外之人於審判外之言詞陳述，惟據各該證人依法具
    結，且均係就其等親身經歷之事實而為陳述，查無不可信之
    情況，又被告及辯護人並未主張各該證人所為陳述，有何「
    顯有不可信之情況」，且於審判中法院賦予被告行使對質詰
    問權利之機會時，除甲○○外，被告均未聲請傳換（見本院
    卷第47頁、原審卷(一)第28至29頁），顯已放棄對質詰問權，
    則上訴證人於檢察官前之陳述，依刑事訴訟法第159條之1第
    2 項規定，自有證據能力（最高法院96年度台上字第5174號
    判決參照）。至證人賴延清、徐淑芬於偵查中之陳述均未經
    具結，依刑事訴訟法第158條之3規定不得作為證據。
  (三)證人丙○○、邱貞霖、丁○○、鄭瑞仁、謝友銓、甲○○之
    警詢陳述，被告及辯護人爭執其證據能力，惟丙○○經本院
    傳喚不到，被告亦捨棄再予傳喚（見本院卷第206頁反面）
    ，本院審酌其係陳述親身經歷之事實，且陳述時並無受外力
    干擾，有可信之特別情況，為證明犯罪事實存否所必要，依
    刑事訴訟法第159條之3規定得為證據。至丁○○、甲○○關
    於係申辦外勞居留之警詢陳述與審判中並無不同，非證明犯
    罪事實存否必要，依刑事訴訟法第159條之2規定，不得為證
    據。另邱貞霖、鄭瑞仁、謝友銓之警詢陳述為被告以外之人
    審判外之陳述，又不符合傳聞例外規定，無證據能力。
  (四)檢察官履勘實際收費程序之相關照片及全程錄影光碟，非供
    述證據，無傳聞法則適用，且非公務員違法取得，自得為證
    據。
二、訊據上訴人即被告乙○○矢口否認有何檢察官指訴之犯行，
    辯稱：收據非我所開立，之前的流程，是空白收據上先蓋好
    章，與現在的不同，只要人不在座位上，全部同事均可代理
    我的工作，當時發現錯誤時，有向幹部反應，他表示看上面
    有幾人就改為幾人，我每天將收取總金額與收據核對，有時
    會發現收據的存根聯（第3聯）是空白，係因為複寫時要用
    墊板隔開，由於剛接辦該業務，不知道如何寫收據，所以剛
    開始時，不知道要複寫，只有寫1聯，後下班結帳時才發現
    ，就拿外勞居留案件申請表核對，將金額補填寫於空白存根
    聯云云。辯護人為其辯稱：本案不排除是外事課其他同仁所
    為，被告係發現第一及第三聯不符，看申請表核對時才改寫
    ，且被告始終未收到6位申請人所繳之規費，有位證人是以
    職章來認定被告所為，但被告有通過測謊，筆跡鑑定報告也
    載明非被告開立收據，故非被告所為云云。
三、經查：
  (一)被告於上揭時間擔任臺北縣政府警察局板橋分局警員，為貪
    污治罪條例第2條規定之公務員，並借調至該局外事課服務
    中心，負責收取各櫃檯審件後之「外籍勞工居留案件申請表
    」暨所檢附之勞委會函影本、僱主出具之在職證明、外勞出
    具之委託書等資料，並收受繳款人繳費及開立收據予繳款人
    之業務等情，業據被告供承在卷，且經證人斯時亦任職外事
    課之陳芳玲、黃家瑋於原審證述屬實（見原審卷(一)第208至
    209頁、原審卷(二)第19頁），堪予認定。
  (二)附表所示之申請人，於附表所示之時間，繳納如附表所示第
    1聯收據金額之款項，並收取收據第1聯之事實，業據證人即
    如附表所示之受委託代辦申請人丙○○於警詢、邱貞霖、鄭
    瑞仁、謝友銓於偵查中、丁○○於本院、甲○○於偵查及本
    院審判中證述屬實（見發查卷第10頁反面、偵查卷第10頁、
    第40頁、第42頁、本院卷第200頁、第201頁反面至202頁）
    ；並有附表所示、申請人提出之收據第1聯影本在卷可稽（
    見發查卷第8頁、第18頁、第26頁、第45頁、第54頁）。而
    附表所示收據第1聯與第2、3聯金額不同之情，亦有附表所
    示臺北縣政府警察局留存之統一收據第3聯存根聯6冊在卷可
    稽（證物外放，見發查卷第9頁、第19頁、第27頁、第37頁
    、第46頁、第55頁）。且附表所示收據第1聯與第3聯記載不
    同，其中附表編號1所示收據第1聯繳款人記載「真理」，後
    蓋被告職名章，更改為「惟皇」（此部分之更改，應認僅係
    行政瑕疵，並無公文書登載不實之故意，詳如後述），第3
    聯繳款人卻記載「真理」；附表編號2所示繳款人記載「華
    冠」，第3聯繳款人卻記載「邦達」；附表編號3所示收據第
    1聯繳款人記載「高文煌、潘志怡」，第3聯繳款人卻記載「
    協益」；附表編號5所示收據第1聯繳款人記載「陳福興」，
    第3聯繳款人卻記載「群中」，甚收費金額、展延人數均不
    同，顯然附表編號1、2 、3、5所示收據並非1式3聯同時書
    寫。應係先書寫上開收據第1聯正本予繳款人，第2、3聯正
    本原係空白，事後再於空白收據上為不實記載。另附表編號
    4、6所示收據第3聯與第1聯之字跡相同，然將展延人數更改
    為僅1人、收費金額更改為僅1千元，並於附表編號6所示收
    據第3聯下方加註：「另外開立」、「分開開收據」等語，
    且均加蓋被告職名章，顯然附表編號4、6所示收據係1式3聯
    同時書寫，卻事後將第2、3聯之收費金額、展延人數更改，
    而為不實之記載，有卷附上述收據可稽。
  (三)臺北縣政府警察局外事課服務中心辦理「申請外勞延展居留
    證」之收費流程，據證人即負責櫃檯審件之陳芳玲於原審證
    稱：審件櫃檯審核申請人提出之文件，若文件齊全後，就會
    在申請表右下角蓋審件者之職名章，並在申請表收費欄上註
    記應收費用，請其至收費櫃檯繳費，繳費後之收據共3聯，
    採複寫方式，收據的設計本身就有複寫功能，只要寫最上面
    那1聯，就會自然複寫到第2聯和第3聯，因為怕複寫道第4張
    以下，所以我會用墊子隔開不同號碼的收據，應該不會有只
    在第1聯上寫，但無法複寫到第2、3聯的情形，且第1聯撕給
    申請人以後，也會發現未複寫的情形，所以會請申請人把第
    1聯拿過來，趕快寫好，不可能讓第2、3聯空白，況交接時
    ，接的人也會看到，中午收費櫃檯人員休息時，我們會代理
    ，待收費人員回來後，連同收據、金錢會交接給收費人員，
    我代理收費之時沒有發生過第3聯塗改的情形，且更改時，
    代理人要蓋代理人自己的職名章，若收費櫃台人員依申請表
    上的註記，只開1張FA×2的2千元收據，但當天申請人要求
    分別開1千元的收據2張，則收費櫃台人員會請申請人將第1
    聯拿過來一起改，至於隔天以後根本不可能更改，因為錢都
    是當天繳庫，且要立刻註記在本子上等語（見原審卷(一)第20
    9至212頁）。證人即負責櫃檯審件之蔡彥彬於原審證稱：被
    告在彈性上班時間輪流休息時，是由審件櫃檯留守人員擔任
    收費工作，且每個審件櫃檯人員在彈性上班時間都有機會輪
    到收費櫃台工作，當輪到我至收費櫃檯工作時，收據上都已
    經先蓋上原本收費櫃檯人員即被告的職名章，但開錯作更正
    時會蓋上我自己的職名章，收據1式3聯，寫第1聯收執聯時
    ，就會複寫到第2、3聯存根聯，有時墊板會放錯位置，導致
    複寫錯誤，但次數不多，如果發現有1聯因為墊板放錯而空
    白，我在撕去第1聯給申請人時就會發現，這時就會馬上依
    照第1聯之記載內容再重新謄寫，並蓋在重新填寫的第2聯或
    第3聯的地方，蓋上自己的職名章，以示負責，不可能蓋被
    告的職名章，待被告休息完回來上班後，會與他辦理交接並
    告知他收了多少錢，代理時同時要將收費金額、申請人紀錄
    在登記簿，那本登記簿有收據號碼，我代理收費期間，未發
    生過第1聯和第2、3聯內容不符之情形，如果有收據寫錯情
    形，3聯收據都要一起塗改，不可能只改其中1聯，因為第1
    聯和第2、3聯要符合，除非第1聯有追回來，一併與2、3聯
    更正，否則不可能單獨在第2、3聯作與第1聯文字不同的更
    正等語（見原審卷(二)第38至41頁、第44至45頁）。則開立收
    據只要填寫1聯，即會自動複寫至第2、3聯，並不需要具備
    如何高深之專業能力，被告係從事公務之人員，自然具備一
    般常人之能力，何況縱然是一時誤寫，亦應1式3聯同時更正
    ，且若因墊板墊錯第1聯下方，致第2、3聯空白，亦會馬上
    發現，並立即照第1聯之內容再騰寫，方符常情，怎會有附
    表所示之第1聯內容與第3聯不符之情形，若非故意，期誰能
    信？且縱有塗改亦會蓋塗改者自己之職名章，而非被告之職
    名章。故被告辯稱係因剛辦該業務不知如何寫收據，不知要
    複寫，如有塗改仍要蓋被告之職名章，其將職名章交給代理
    人云云，顯為卸責之詞，不可採信。
  (四)附表所示之時間，被告並未請假，有被告92年度勤惰紀錄卡
    1紙在卷可稽（見發查卷第74頁），而被告自承其負責收費
    業務，如附表編號1、3所示收據第1聯、第3聯全部或部分內
    容係其所寫，有其供述「NO121438收據，使我所收費開立的
    」、「編號126856第1聯正本國字都很像我的字... 英文是
    我的字」、「121438第3聯是我寫的」、「臺北縣政府警察
    局92年5月份外僑居留證自行收納款項統一收據（第3聯）第
    1冊（按即編號121412至121560），除了編號121412、12141
    3、121414、121415、121457、121458都不是我寫的，其他
    全部是我寫的」、「臺北縣政府警察局92年7月份外僑居留
    證自行收納款項統一收據（第2聯）第3冊（按即編號126731
    至126879），除了編號126762到126814、126865不是我寫的
    ，126854、126859像我的字，其他的都是我寫的」等語可證
    （見發查卷第65頁、偵查卷第9頁、原審卷(一)第73至74頁）
    。另被告自承附表編號4、5收據第3聯全部或附表編號2收據
    第3聯部分內容係其所寫，有其供述「臺北縣政府警察局92
    年5月份外僑居留證自行收納款項統一收據（第3聯）第2冊
    （按即編號121561至121682）...121647 像我的字，但上面
    繳款人的名字不是我寫的」、「臺北縣政府警察局92年7月
    份外僑居留證自行收納款項統一收據（第3聯）第4冊（按即
    編號127468至127601），除了編號127468、127469、127528
    （日期是我先寫好的，上面的「FA」是我改的，金額更改的
    「壹」好像是我的字...）、127529到127544都不是我寫的
    ... 其他都是我寫的」、「臺北縣政府警察局92年7月份外
    僑居留證自行收納款項統一收據（第3聯）第5冊（按即編號
    127602至127735），除了編號127616、127617、127665到12
    7673都不是我寫的。其他都是我寫的」（見原審卷(一)第73至
    74頁）。參酌證人邱貞霖於偵查中亦證稱：附表編號2所示
    收據收費之人應該是在庭的被告等語（見偵查卷第10頁），
    顯然並非係中午彈性上班時他人代理收費，足見附表編號1
    至5所示收據第1聯之金額係被告收取，並開立第1聯收據予
    繳款人，而以附表所示之方式，將附表所示差額之公有財物
    侵占入己無訛。至附表編號1所示收據第1聯繳款人記載「真
    理」，後蓋被告之職名章，更改為「惟皇」，此係因受惟皇
    實業股份有限公司要報帳，委託代辦申請人丙○○方於事後
    約一星期再拿至服務中心更改（見發查卷第11頁），此部分
    雖未全部1式3聯更改，然應認僅係行政瑕疵，並無公文書登
    載不實之故意，附此敘明。
  (五)被告自承附表編號6之收據為其開立並更改，有其供稱「臺
    北縣政府警察局92年7月份外僑居留證自行收納款項統一收
    據（第3聯）第6冊（按即編號128941至129081），除了編號
    128941到128948、128951到129039都不是我寫的，其他都是
    我寫的。129032加註『另外開立』、『分開開收據』這些都
    是我的字，金額『壹』也像是我的字，上面有蓋我的職名章
    的字都是我寫的」等語可稽（見原審卷(一)第74頁），足見被
    告已收受編號NO129032收據第1聯之金額。被告雖辯稱係事
    後應繳款人之要求另外開立收據，惟非但無法提出另外開立
    收據之號碼，且繳款人如要分開開立收據，亦應交回第1聯
    ，再1式3聯同時更改，並註記分開開立收據之號碼，以便查
    考，怎會只更改第2、3聯，而第1聯並未更改？此不符常理
    。又證人即受委託代辦之申請人甲○○於偵查及本院中亦證
    稱：附表編號6所示收據在申請17人後，並未要求重新改列
    為每人1張收據之情，且17位外勞雇主均為大眾電腦等語（
    見偵查卷第40頁、本院卷第202頁）。故被告在附表編號6所
    示第3聯存根聯上記載「另外開立」、「非開收據」，即與
    事實不符，其辯稱並未侵占所收受第1聯與第2、3聯間之差
    額，亦不可採。足見附表編號6所示收據，被告否認為其開
    立，縱然係代理人所開立，並收費屬實，惟職務代理人亦已
    將所收取之金額交付被告，則被告事後竄改，則附表所示差
    額之公有財物亦係被告侵占入己無訛。
  (六)證人即核對電腦報表與收費人員填寫簿冊之蘇麗嬌於原審證
    稱：同一雇主申請，同1張收據的申請表都是1個編號，申請
    表是根據收據的編號來編的，假設1張收據5個人申請，這5
    張申請表的編號都是一樣，所以事後如果到檔案室將同1個
    號碼的另外4張申請表抽掉，申請表歸檔的簿冊編號也不會
    有號碼不連號的情形發生等語（見原審卷(二)第11頁）。證人
    及負責電腦輸入工作之吳麗雪於原審證稱：我是自己到收費
    人員桌上拿申請表來輸入，如果收費人員自己將部分的申請
    表隱藏，我不可能發現等語（見原審卷(二)第16頁）。而該服
    務中心之經辦流程係被告收取申請書及檢附之申請資料後，
    再交由電腦操作人員輸入資料，並彙整成冊歸檔，雖如附表
    所示之「外籍勞工居留案件申請表」43紙（第一聯合計共49
    人申請，第3聯合計僅6人申請，故有43人資料不詳），連同
    其他申請人檢附之勞委會函影本、在職證明、委託書等申請
    資料等文書，並未與剩餘之申請表同時歸檔，有臺北縣政府
    警察局95年8月31日北縣警外字第0950116185號函1紙在卷可
    稽（見原審卷(一)第86頁），則被告既以附表所示犯罪方法侵
    占附表所示之公有財物，則電腦操作人員並無將上述「外籍
    勞工居留案件申請表」43紙，連同其他申請人檢附之勞委會
    函影本、在職證明、委託書等申請資料等文書予以隱匿之實
    益及必要，顯然是被告為避免侵占公有財物及行使公文書登
    載不實之犯行被發現，而隱匿上開職務上掌管之公文書無訛
    。
  (七)被告雖辯稱發現錯誤時有立即向幹部反應，幹部表示看上面
    有幾人就改為幾人云云（見本院卷第207頁反面），惟被告
    並無法說出究竟向何人報告，且參酌附表編號4、6所示第3
    聯存根聯係在原複印痕跡上更改，並非同時更正3聯，縱有
    同仁代班並蓋其職名章之情，亦可於發現錯誤後，立即可依
    同事筆跡辨別查證，竟無查證即自行竄改，顯非合理。是被
    告所辯不足採信。另附表編號1、2、3、5所示收據第3聯上
    字跡（甲類），經鑑定與收據本上其他收據字跡（乙類）相
    符，有內政部警政署刑事警察局97年3月17日刑鑑字第09700
    32476號鑑定書在卷可核（見本院卷第178頁、第180頁），
    而該對照之收據本上其他收據字跡，被告亦均自承為其所寫
    （見原審卷(一)第73至74頁），顯見被告辯稱收據非其所開云
    云，均不實在。至被告雖接受測謊並未出現不實反應（見本
    院卷第122頁），惟案發迄今已逾4年，且測謊結果會因其合
    理化或自我欺騙，減少內心衝突而受影響，本院依前述事證
    足認被告犯罪，故不採用前述測謊結果。另檢察官履勘實際
    收費程序之相關照片及全程錄影光碟，因係於94年10月28日
    所製，與本件犯罪時間尚有差距，僅能證明申辦居留證流程
    ，而不法為有利或不利於被告之證據，附此敘明。
  (八)復有臺北縣政府警察局外僑居留證證書費收繳作業流程、程
    序、證書費報繳作業程序各1紙、外籍勞工居留案件申請表
    、行政院勞工委員會函、委託書、在職證明書各6紙、聘僱
    外國人名冊2紙、外勞居留資料查詢－明細內容顯示畫面、
    外僑居留資料查詢畫面-歷史資料各6紙等在卷可稽（見發查
    卷第12至17頁、第22至24頁、第31至35頁、第40至44頁、第
    49至53頁、第58至62頁、第83至84頁、第86至87頁、第89至
    90頁、第92至93頁、第95至96頁、第98至99頁、偵查卷第56
    至62頁）。綜上所述，本案被告事證明確，犯行洵堪認定，
    應予依法論科。
四、被告行為後，刑法已經修正公布施行，與本件有關之罰金最
    低額、牽連犯、連續犯之規定，比較新舊法結果，應適用較
    有利於被告之修正前刑法之規定。至於褫奪公權之規定，雖
    由宣告六月有期徒刑以上之刑，改為一年以上，亦有修正，
    但褫奪公權核屬從刑之科刑規範事項，從刑附屬於主刑，應
    隨同主刑適用同一準據法，故應適用修正前刑法第37條規定
    。核被告所為，係犯貪污治罪條例第4條第1項第1款之依據
    法令從事公務之人員，侵占公有財物罪、刑法第216條、第
    213條行使公文書不實登載罪及同法第138條隱匿職務上保管
    之文書罪。被告為不實之登載，並進而行使部分，不實登載
    之低度行為應為行使之高度行為所吸收，不另論罪。被告將
    附表編號1、2及附表編號4至6所示不實登載之統一收據第2
    聯，各於次月分2次彙整成冊，陳報內政部警政署核備，各
    係一行為而觸犯數罪名，為同種想像競合犯，應依刑法第55
    條之規定，從一重處斷。公訴意旨認被告所為涉犯同條例第
    6條第1項第4款之對主管之事務，圖不法利益罪，容有誤會
    ，惟業經檢察官當庭更正（原審卷(二)第4頁），附此敘明。
    檢察官雖未就被告所犯隱匿職務上保管之公文書罪部分之犯
    罪事實起訴，惟檢察官就犯罪事實一部起訴者，其效力及於
    全部，本院自得併予審理。被告先後多次為侵占公有財物、
    行使公文書不實登載、隱匿職務上保管之公文書之犯行，各
    時間緊接，構成要件各相同，顯係基於概括犯意反覆為之，
    均為連續犯，應依修正前刑法第56條之規定，各論以1罪，
    除所犯為無期徒刑不得加重外，並依法加重其刑。被告行使
    公文書不實登載、隱匿職務上保管之公文書之目的，係為了
    掩飾其所為之侵占公有財物之犯行，是被告所犯上開3罪間
    ，具有方法手段、原因結果之關係，為牽連犯，應依修正前
    刑法第55條後段之規定，從一重之貪污治罪條例第4條第1項
    第1款之依據法令從事公務之人員，侵占公有財物罪處斷。
    被告所侵占之公有財物新台幣（下同）4萬3千元，在5萬元
    以下，就侵占公有財物罪部分，應依貪污治罪條例第12條第
    1 項之規定減輕其刑，並先加後減之。本件被告上開犯罪時
    間在96年4月24日以前，其所犯之罪合於中華民國96年罪犯
    減刑條例第2條第1項第3款、第3條第1項第1款但書之規定，
    應予減其宣告刑2分之1。
五、原審以被告事證明確，予以論罪科刑，固非無見，惟中華民
    國96年罪犯減刑條例業於96年7月4日修正公布，並於同年月
    16日施行，被告所犯，合於該減刑條例之規定，原審未予審
    酌，自有未合；另被告所犯為無期徒刑或10年以上有期徒刑
    之罪，無期徒刑部分不得加重，原審併予加重，亦有未洽。
    被告上訴否認犯行，雖無可採，然原判決既有前揭可議之處
    ，自屬無可維持，應由本院予以撤銷改判。審酌被告素行良
    好，並無前案犯罪紀錄，有本院被告前案紀錄表可按，其犯
    罪動機、手段、侵占公款之數額、所生損害及被告否認犯行
    ，犯後態度不佳等一切情狀，量處如主文第二項所示之刑，
    及依中華民國96年罪犯減刑條例減輕其宣告刑2分之1。被告
    侵占公有財物金額4萬3千元，依貪污治罪條例第10條第1項
    、第2項之規定，諭知追繳並發還予被害人臺北縣政府警察
    局，如全部或一部不能追繳，則以其財產抵償之。
據上論斷，應依刑事訴訟法第369條第1項前段、第364條、第299
條第1項前段、貪污治罪條例第4條第1項第1款、第10條第1項、
第2項、第12條第1項、第17條、刑法第2條第1項前段、第11條前
段、第138條、第216條、第213條、第55條、修正前刑法第56條
、第55條後段、第37條第2項、中華民國96年罪犯減刑條例第2條
第1項第3款、第3條第1項第1款後段、第7條，判決如主文。
本案經檢察官黃柏齡到庭執行職務。
中    華    民    國    97    年    6    月     5     日
                  刑事第十九庭  審判長法  官  黃金富
                                      法  官  洪昌宏
                                      法  官  魏新國
以上正本證明與原本無異。
如不服本判決，應於收受送達後十日內向本院提出上訴書狀，其
未敘述上訴之理由者並得於提起上訴後十日內向本院補提理由書
（均須按他造當事人之人數附繕本）。
                                      書記官  陳玉珍
中    華    民    國    97    年    6     月    5     日
附錄：本案論罪科刑法條全文
貪污治罪條例第4條第1項第1款：
有下列行為之一者，處無期徒刑或10年以上有期徒刑，得併科新
臺台幣1億元以下罰金：
一、竊取或侵占公用或公有器材、財物者。
刑法第216條：
行使第210 條至第215 條之文書者，依偽造、變造文書或登載不
實事項或使登載不實事項之規定處斷。
刑法第138條：
毀棄、損壞或隱匿公務員職務上掌管或委託第3 人掌管之文書、
圖畫、物品，或致令不堪用者，處5 年以下有期徒刑。
刑法第213條：
公務員明知為不實之事項，而登載於職務上所掌之公文書，足以
生損害於公眾或他人者，處1 年以上7 年以下有期徒刑。
附表
 ┌──┬────┬─────┬────┬────┬────┬───┬──────┐
 │編號│申請日期│繳款之仲介│警政署自│第1 聯收│第3 聯收│侵占金│犯罪方法    │
 │    │        │公司（受委│行繳納收│據金額 (│據金額 (│額 (新│            │
 │    │        │託代辦之申│據編號  │新臺幣)(│新臺幣)(│臺幣) │            │
 │    │        │請人）、（│        │申請延長│申請延長│      │            │
 │    │        │僱主）    │        │居留之外│居留之外│      │            │
 │    │        │          │        │勞收費人│勞收費人│      │            │
 │    │        │          │        │數)     │數)     │      │            │
 ├──┼────┼─────┼────┼────┼────┼───┼──────┤
 │ 1  │92年5 月│真理人力仲│121438  │3千元   │1千元   │2千元 │將申請延長居│
 │    │20日    │介公司（盧│        │（SENPOR│（SENPOR│      │留之外勞3 人│
 │    │        │淑慧）、（│        │PHAN DEN│PHAN DEN│      │之第2 、3 聯│
 │    │        │僱主惟皇實│        │SAK 等3 │SAK 1 人│      │收據空白，僅│
 │    │        │業股份有限│        │人）    │）      │      │填寫第1 聯交│
 │    │        │公司）    │        │        │        │      │予繳款人收執│
 │    │        │          │        │        │        │      │，事後再為不│
 │    │        │          │        │        │        │      │實之登載，而│
 │    │        │          │        │        │        │      │於每月將第2 │
 │    │        │          │        │        │        │      │聯彙報警政署│
 │    │        │          │        │        │        │      │，並將保管之│
 │    │        │          │        │        │        │      │外籍勞工居留│
 │    │        │          │        │        │        │      │案件申請表2 │
 │    │        │          │        │        │        │      │紙及其他資料│
 │    │        │          │        │        │        │      │抽取隱匿。  │
 ├──┼────┼─────┼────┼────┼────┼───┼──────┤
 │ 2  │92年5 月│邦達國際人│121647  │2萬2千元│1千元   │2 萬1 │將申請延長居│
 │    │21日    │力股份有限│        │（ROSALE│（ROSALE│千元  │留之外勞22人│
 │    │        │公司（邱貞│        │S LEAH C│S LEAH C│      │之第2 、3 聯│
 │    │        │霖）、（華│        │ORDOVA等│ORDOVA 1│      │收據空白，僅│
 │    │        │冠通訊股份│        │22人)   │人)     │      │填寫第1 聯交│
 │    │        │有限公司）│        │        │        │      │予繳款人收執│
 │    │        │          │        │        │        │      │，事後再為不│
 │    │        │          │        │        │        │      │實之登載，而│
 │    │        │          │        │        │        │      │於每月將第2 │
 │    │        │          │        │        │        │      │聯彙報警政署│
 │    │        │          │        │        │        │      │，並將保管之│
 │    │        │          │        │        │        │      │外籍勞工居留│
 │    │        │          │        │        │        │      │案件申請表21│
 │    │        │          │        │        │        │      │紙及其他資料│
 │    │        │          │        │        │        │      │抽取隱匿。  │
 ├──┼────┼─────┼────┼────┼────┼───┼──────┤
 │ 3  │92年7 月│協益人力仲│126856  │2千元   │1千元   │1千元 │將申請延長居│
 │    │10日    │介公司（羅│        │（RIANI │（RIANI │      │留之外勞2 人│
 │    │        │俊明）、（│        │FAAMALA │FAAMALA │      │之第2 、3 聯│
 │    │        │高文炎、潘│        │等2人） │1人）   │      │收據空白，僅│
 │    │        │志怡）    │        │        │        │      │填寫第1 聯交│
 │    │        │          │        │        │        │      │予繳款人收執│
 │    │        │          │        │        │        │      │，事後再為不│
 │    │        │          │        │        │        │      │實之登載，而│
 │    │        │          │        │        │        │      │於每月將第2 │
 │    │        │          │        │        │        │      │聯彙報警政署│
 │    │        │          │        │        │        │      │，並將保管之│
 │    │        │          │        │        │        │      │外籍勞工居留│
 │    │        │          │        │        │        │      │案件申請表1 │
 │    │        │          │        │        │        │      │紙及其他資料│
 │    │        │          │        │        │        │      │抽取隱匿。  │
 ├──┼────┼─────┼────┼────┼────┼───┼──────┤
 │ 4  │92年7 月│聖力國際股│127528  │2千元   │1千元   │1千元 │將申請延長居│
 │    │17日    │份有限公司│        │（ORTEGA│（ORTEGA│      │留之外勞2人 │
 │    │        │（鄭瑞仁  │        │ EDWIN D│ EDWIN D│      │之1 式3 聯之│
 │    │        │）、（僱主│        │E GUZMAN│E GUZMAN│      │第2 、3 聯收│
 │    │        │亨陽針織有│        │等2人） │1人）   │      │據，事後擅自│
 │    │        │限公司）  │        │        │        │      │竄改，為不實│
 │    │        │          │        │        │        │      │之登載，而於│
 │    │        │          │        │        │        │      │每月將第2 聯│
 │    │        │          │        │        │        │      │彙報警政署，│
 │    │        │          │        │        │        │      │並將保管之外│
 │    │        │          │        │        │        │      │籍勞工居留案│
 │    │        │          │        │        │        │      │件申請表1 紙│
 │    │        │          │        │        │        │      │及其他資料抽│
 │    │        │          │        │        │        │      │取隱匿。    │
 ├──┼────┼─────┼────┼────┼────┼───┼──────┤
 │ 5  │92年7 月│群中仲介公│127727  │3千元   │1千元   │2千元 │將申請延長居│
 │    │18日    │司（謝友銓│        │（AUTUTI│（AUTUTI│      │留之外勞3 人│
 │    │        │）、（僱主│        │K PUJI等│K PUJI 1│      │之第2 、3 聯│
 │    │        │陳福興）  │        │3人）   │人）    │      │收據空白，僅│
 │    │        │          │        │        │        │      │填寫第1 聯交│
 │    │        │          │        │        │        │      │予繳款人收執│
 │    │        │          │        │        │        │      │，事後再為不│
 │    │        │          │        │        │        │      │實之登載，而│
 │    │        │          │        │        │        │      │於每月將第2 │
 │    │        │          │        │        │        │      │聯彙報警政署│
 │    │        │          │        │        │        │      │，並將保管之│
 │    │        │          │        │        │        │      │外籍勞工居留│
 │    │        │          │        │        │        │      │案件申請表2 │
 │    │        │          │        │        │        │      │紙及其他資料│
 │    │        │          │        │        │        │      │抽取隱匿。  │
 ├──┼────┼─────┼────┼────┼────┼───┼──────┤
 │ 6  │92年7 月│飛國企業人│129032  │1萬7千元│1千元   │1 萬6 │將申請延長居│
 │    │31日    │力仲介公司│        │（TRAJAN│（TRAJAN│千元  │留之外勞17人│
 │    │        │（甲○○）│        │O RATAEL│O RATAEL│      │之1 式3 聯之│
 │    │        │、（僱主大│        │ TABUNOT│ TABUNOT│      │第2 、3 聯收│
 │    │        │眾電腦股份│        │等17人）│1人）   │      │據，事後擅自│
 │    │        │有限公司）│        │        │        │      │竄改，為不實│
 │    │        │          │        │        │        │      │之登載，而於│
 │    │        │          │        │        │        │      │每月將第2聯 │
 │    │        │          │        │        │        │      │彙報警政署，│
 │    │        │          │        │        │        │      │並將保管之外│
 │    │        │          │        │        │        │      │籍勞工居留案│
 │    │        │          │        │        │        │      │件申請表1紙 │
 │    │        │          │        │        │        │      │及其他資料抽│
 │    │        │          │        │        │        │      │取隱匿。    │
 ├──┼────┼─────┼────┼────┼────┼───┼──────┤
 │    │總計    │          │        │4萬9千元│6千元   │4 萬3 │            │
 │    │        │          │        │        │        │千元  │            │
 └──┴────┴─────┴────┴────┴────┴───┴──────┘


司法院資訊處製作；財團法人民間司法改革基金會備份。
